【裁判字號】    99,訴,761
【裁判日期】    990928
【裁判案由】    殺人未遂
【裁判全文】
臺灣臺南地方法院刑事判決               99年度訴字第761號
公  訴  人  臺灣臺南地方法院檢察署檢察官
被      告  乙○○
指定辯護人  李慧千律師
上列被告因殺人未遂案件，經檢察官提起公訴（九十九年度調偵
字第三八七號），本院判決如下：
    主  文
本件公訴不受理。
    理  由
一、公訴意旨係以：被告乙○○於民國九十八年十一月二十五日
    晚間七時四十五分前之某時許，騎乘車號不詳之機車，行經
    臺八六線快速道路下方某處（臺南縣關廟鄉境內）時，因細
    故與騎乘車號八九五—ＨＣＭ號重型機車之告訴人甲○○與
    騎乘不詳車號機車之黃冠霖發生口角，致被告乙○○心生不
    滿，竟於同日晚間七時四十五分許，先騎乘上開機車於臺南
    縣關廟鄉○○路○段二四九號「大亞電纜公司」前，將告訴
    人甲○○與其友人黃冠霖所騎乘機車攔下後，本可預見頭部
    係人體重要部位，若以材質堅硬之筍刀猛力砍殺，足以造成
    死亡之結果，猶基於使告訴人甲○○遭筍刀砍殺頭部要害致
    死，亦不違背其本意之殺人不確定故意，持其所有之筍刀一
    把，朝向告訴人甲○○之頭部及背部等處砍殺，直至友人黃
    冠霖趁被告乙○○與告訴人甲○○扭打之際將被告乙○○壓
    制，使告訴人甲○○得以趁隙離去，適巡邏員警行經該處，
    被告乙○○並將上開筍刀丟至「大亞電纜公司」之圍牆內，
    告訴人甲○○始倖免於難而未發生死亡之結果；惟告訴人甲
    ○○仍因此受有右手食指屈指深肌腱斷裂、頭皮撕裂傷（頂
    葉處五公分、枕葉處五公分）、背部撕裂傷三處（各為八公
    分、十公分、十五公分）等傷勢。因認被告乙○○涉有刑法
    第二百七十一條第二項、第一項之殺人未遂罪等語。
二、證據能力部分：
    按被告以外之人於審判外之陳述，雖不符刑事訴訟法第一百
    五十九條之一至第一百五十九條之四之規定，而經當事人於
    審判程序同意作為證據，法院審酌該言詞陳述或書面陳述作
    成時之情況，認為適當者，亦得為證據；另當事人、代理人
    或辯護人於法院調查證據時，知有第一百五十九條第一項不
    得為證據之情形，而未於言詞辯論終結前聲明異議者，視為
    有前項之同意，刑事訴訟法第一百五十九條第一項、第一百
    五十九條之五分別定有明文。本件檢察官、辯護人及被告於
    本院準備程序時，就本判決所引用各項證據（含傳聞證據、
    非傳聞證據及符合法定傳聞法則例外之證據）之證據能力，
    均表示無意見，並同意引為證據，且於本院言詞辯論終結前
    ，檢察官、辯護人及被告對於卷附具有傳聞證據性質之證據
    ，既均已知其情，均未聲明異議，本院認該具有傳聞證據性
    質之證據，並無任何違法取證之不適當情形，以之作為證據
    使用係屬適當，自得採為認定被告犯罪事實之證據。
三、本院得心證之理由：
（一）按告訴乃論之罪，告訴人於第一審辯論終結前，得撤回其
      告訴；告訴經撤回者，法院應諭知不受理之判決，刑事訴
      訟法第二百三十八條第一項及第三百零三條第三款分別定
      有明文。即檢察官以非告訴乃論之罪提起公訴，法院審理
      後認係告訴乃論之罪，如告訴人已於第一審辯論終結前撤
      回告訴，即應諭知不受理之判決（最高法院四十七年度臺
      非字第四十一號判例參照）。另按犯罪事實應依證據認定
      之，無證據不得認定犯罪事實，刑事訴訟法第一百五十四
      條第二項定有明文。又殺人與傷害之區別，自以有無殺意
      為斷，審理事實之法院，應就案內一切證據，詳查審認，
      視其犯罪之動機、殺傷之次數、所殺傷部位、傷勢程度、
      犯後態度等綜合判斷，俾為認定（最高法院八十五年臺上
      字第五六一一號判決意旨參照）；又殺人與傷害之區別，
      應以有無殺意為斷，即行為人於下手時有無決意取被害人
      生命為準，至於被害人受傷處是否致命部位，及傷痕多寡
      、輕重為何等，亦僅得供審判者心證之參考，究不能據為
      絕對之標準（最高法院十九年上字第七一八號判例、九十
      三年度臺上字第六一八號判決、九十年度臺上字第一八九
      七號判決意旨參照）。準此，行為人於行為當時，主觀上
      是否有殺人之故意，除應斟酌其使用之兇器種類、攻擊之
      部位、行為時之態度、表示外，尚應深入觀察行為人與被
      害人之關係、衝突之起因、行為當時所受之剌激、下手力
      量之輕重，被害人受傷之情形及行為事後之態度等各項因
      素綜合予以研析。犯意之不同，行為人行為時之客觀情狀
      ，以認定其犯意之所在。行為人事前之仇隙是否足以引起
      其殺人之動機，行為當時之手段是否猝然致被害人難以防
      備，攻擊時之力勁是否猛烈足資使人斃命，被害人之傷勢
      如何，攻擊後之後續動作是否意在取被害人性命等一切客
      觀情狀均應全盤併予審酌，方足據為論斷行為人內心主觀
      之犯意，究為殺人抑係傷害。至於其受傷之多寡及是否致
      命部位、輕重如何僅足以供確定有無殺意之參考，不能為
      區別殺人與傷害犯行之絕對標準。
（二）公訴意旨認被告涉有殺人未遂罪嫌，係以證人即告訴人甲
      ○○、黃冠霖之證述、證人甲○○受傷之照片、國立成功
      大學醫學院附設醫院出具之診斷證明書，及扣得筍刀一支
      有扣押物品清單及相片，暨被告於警、偵訊之自白為其論
      據。
（三）訊據被告固坦承於上開時間、地點，因超車糾紛引起口角
      ，進而持放置在機車內之筍刀傷及告訴人甲○○，致告訴
      人甲○○受有前述之傷害乙節不諱，惟堅決否認有何殺人
      故意犯行，辯稱：伊雖有持刀傷害告訴人甲○○，但並沒
      有殺害告訴人的意思等語；指定辯護人以：被告固有於九
      十八年十一月二十五日晚間七時四十五分許，在臺南縣關
      廟鄉○○路○段二四九號「大亞電纜公司」前，持筍刀砍
      傷甲○○，但被告當時僅因一時情緒不佳而氣憤，加上被
      害人之叫囂並衝向被告，才憤而持刀砍被害人，被告並無
      要致被害人於死地之犯意，此已由被害人甲○○於偵查中
      證稱：被告砍殺伊的過程就是隨便揮，伊有抓到被告的手
      ，但被告還是隨便揮等語甚明，可知被告並非一直朝著被
      害人致命之部位砍，而是隨便揮，倘被告有意圖要致被害
      人於死之犯意，被告當會朝著被害人致命部位砍，而非隨
      便揮，其次，證人甲○○雖於警詢中證稱：被告當時看起
      來眼神怪怪的，好像要殺死我的感覺等語，但此僅屬於證
      人個人推測之詞，不足認定被告有殺人之犯意。再據被害
      人於九十八年十二月一日警詢中僅提出傷害告訴，尚不覺
      得被告有何殺人之意圖，因此，仍應審酌被告究竟是基於
      何犯意砍傷被害人，而不得僅以被害人之頭部受有傷害，
      而驟認被告一開始即有殺害被害人之犯意。末查，依國立
      成功大學醫學院附設醫院之回函，記載被害人到院當時之
      意識清楚，及傷勢部位、狀況，被害人當時之生命跡象穩
      定，脈搏、呼吸及血壓均正常，因傷勢未涉及臟器或主要
      動脈，難認有造成性命威脅之虞，經手術治療後出院，目
      前未見重大難治之病況等情，可認被害人受傷當時之傷勢
      並無威脅性命之虞，被害人受傷部位並未涉及可能傷及性
      命之臟器或主要動脈，則在客觀上，被告並未有要致被害
      人於死之行為，而依據被告之自白，被告亦無致被害人於
      死之犯意，被告僅是基於傷害之意傷害告訴人等語為被告
      辯護。
（四）經查：
  １、被告與證人即被害人甲○○、證人即甲○○之友人黃冠霖
      等人於九十八年十一月二十五日晚間八時許，均騎乘機車
      行駛歸仁往關廟方向騎乘，行經臺南縣歸仁鄉臺八六號橋
      下時，由被告騎乘在前方，證人甲○○、黃冠霖二人則騎
      乘在後方，證人黃冠霖因要超越被告所騎乘機車，但超越
      不順，遂起口角爭執，並均停下車，被告與證人黃冠霖仍
      有口角，證人甲○○遂將被告所配戴安全帽摔到地上，但
      雙方並無任何肢體衝突，之後證人甲○○、黃冠霖二人先
      行騎乘離開，被告則騎乘在後方，被告因擔心雙方發生肢
      體衝突，則將放置在機車置物箱內之筍刀一把放置在腳踏
      板處，雙方路線相同，證人甲○○、黃冠霖二人騎乘不停
      回頭觀望，並放慢車速，被告於是騎乘至證人甲○○、黃
      冠霖二人前方停下，中間仍互相口角爭執，證人甲○○、
      黃冠霖二人亦均停車，證人甲○○、黃冠霖二人均下車走
      向被告停車處，被告見狀立即將放置在腳踏板處筍刀拿起
      ，欲嚇退證人甲○○、黃冠霖二人，但證人甲○○隨即上
      前欲搶下被告手中所持的筍刀，並發生拉扯，被告持刀揮
      舞中劃傷證人甲○○，致證人甲○○受有右手食指屈指深
      肌腱斷裂、頭皮撕裂傷（頂葉處五公分、枕葉處五公分）
      、背部撕裂傷三處（各為八公分、十公分、十五公分）等
      傷害，業據證人甲○○、黃冠霖分別於警、偵訊及本院審
      理中陳述甚詳，復有證人甲○○提出國立成功大學醫學院
      附設醫院於九十八年十一月二十八日出具之診斷證明書一
      紙在卷可憑，且為被告所是認，此部分之事實堪信為真實
      。
  ２、本案事發經過，係因被告與告訴人甲○○、證人黃冠霖二
      人因騎乘機車超車問題引發口角爭執而肇致等情，業據證
      人甲○○、黃冠霖二人分別陳述甚詳，即證人甲○○證稱
      ：伊與黃冠霖各騎乘一臺機車，行經臺南縣歸仁鄉八六號
      橋下與被告所騎乘機車發生爭執，被告有說為何要看其，
      並往其機車置物箱方向走去，但遭黃冠霖推開，伊有作勢
      要拿安全帽打被告，但遭黃冠霖阻止，所以伊僅在旁看被
      告與證人黃冠霖在講話，並未聽清楚雙方講什麼，伊也有
      嗆被告，之後雙方分別離開，伊與黃冠霖各騎乘一臺機車
      往關廟方向慢慢騎乘，至臺南縣關廟鄉○○路○段二四九
      號大亞電線公司旁之道路時，被告即從後方騎車超越伊與
      黃冠霖，伊與黃冠霖停車時有看見被告彎腰伸手至腳踏板
      處拿東西，所以就預備動作拿著安全帽，並向被告處走近
      ，被告突然持刀砍伊的腰部，伊就想將被告手中的刀子搶
      下，又向前與被告拉扯，但仍被被告砍數刀，頭部也被砍
      一刀，之後被告被黃冠霖壓制，伊即由朋友騎車載至醫院
      就醫。伊當時有看見巡邏車，但伊頭暈才沒有向警方報案
      。伊不知道被告何因要砍傷伊，伊與被告間並不認識，也
      沒有任何糾紛或仇隙。被告砍的過程就是隨便揮，伊有抓
      到被告的手，但被告仍然隨便揮，被告砍伊過程中僅一直
      說伊很嗆等語；證人黃冠霖亦陳：被告砍傷告訴人當時伊
      有在場，當天在經過歸仁鄉台八六線橋下時，被告攔下伊
      與告訴人所騎乘的機車，向伊說伊與告訴人為何要瞪被告
      ，但伊就跟被告講若有一百人騎車經過不就有一百人在瞪
      被告，當時被告還有走向置物箱，但伊將被告推開不讓他
      拿東西，雙方互看幾秒鐘後，伊與告訴人就先騎車離開，
      騎至大亞電纜公司旁道路時，被告從伊等人後方趕上，並
      將伊與告訴人所騎的車輛攔下，伊有看見被告將刀子藏在
      衣袖裡，拿出刀子後就砍告訴人背部一刀，當時伊僅見告
      訴人的衣服棉絮，告訴人就與被告搶刀子，伊見狀就將被
      告壓制在牆上，並叫告訴人快走，被告砍傷告訴人的詳細
      過程伊並未看到，之後警方到達現場詢問是否有糾紛，伊
      說有，警察說現場由他們處理，伊即離開與告訴人在關廟
      鄉消防隊會合，當時並未向警方表示告訴人遭被告砍傷，
      伊並不清楚被告為何會持刀砍傷告訴人，可能被告有說伊
      與告訴人在看被告，或許是該原因，被告才會持刀砍傷告
      訴人等語（分別見警卷第十七頁至第二八頁調查筆錄，偵
      查卷第十一頁至第十五頁訊問筆錄，本院刑事卷第四七頁
      至第五十頁審判筆錄）。足認被告係因與告訴人甲○○、
      證人黃冠霖二人間因騎乘機車發生糾紛，雙方除有口角爭
      執外，並有肢體推拉等動作，待至事發現場，被告仍與告
      訴人、證人二人間互罵，一時氣憤，臨時起意持筍刀朝告
      訴人揮舞，應無戕害告訴人甲○○生命之動機及故意。並
      觀證人黃冠霖證稱：伊有看到被告與告訴人甲○○互相搶
      刀子，被告持刀傷害告訴人甲○○背部，二人仍在搶刀子
      ，伊就將被告壓制住，並叫告訴人趕快走，此時，巡邏員
      警到場，有盤問與被告間是否有糾紛，伊向警方表示為行
      車糾紛，伊當時僅見告訴人的皮衣外套被刀子砍到後有棉
      屑跑出，並看見告訴人若無其事般，所以就認為應該沒事
      ，也不想把事情搞大，所以未向在場警員表示告訴人遭被
      告持刀砍傷之事等語（見警卷第十八頁調查筆錄），足認
      告訴人雖遭被告持刀劃傷背部、頭部、臀部及手指等處，
      但當時意識清楚且傷勢非重，且證人黃冠霖在場所見，亦
      認告訴人精神狀況無異，而未向巡邏員警提出遭被告持刀
      傷害之情，益徵被告持筍刀向告訴人揮舞時，其主觀犯意
      係在阻擋、掙脫告訴人、證人等人之壓制，以致傷害告訴
      人，顯無殺人之故意甚明。且被告並無前科，有其前案紀
      錄表在卷可稽，被告之素行尚佳，當不致因騎車糾紛與告
      訴人甲○○、證人黃冠霖起口角衝突，即欲置告訴人甲○
      ○於死，實難想像被告於行為當時有何殺人之動機存在。
  ３、就告訴人甲○○所受傷勢而言，據國立成功大學醫學院附
      設醫院出具診斷證明書所載告訴人甲○○受有右手食指屈
      指深肌腱斷裂、頭皮撕裂傷（頂葉處五公分、枕葉處五公
      分）、背部撕裂傷三處（各為八公分、十公分、十五公分
      ）等傷勢，並查告訴人甲○○與被告發生拉扯後遭被告持
      刀劃傷後，有巡邏員警到場，但告訴人甲○○、證人黃冠
      霖二人均不願將事端擴大，而先由告訴人甲○○之女性友
      人騎乘機車負載告訴人離去，證人黃冠霖並指示被告將筍
      刀丟棄，待巡邏員警到場，亦向巡邏員警稱僅是行車糾紛
      ，並未將告訴人遭被告持刀傷害之事告知巡邏員警，另告
      訴人經友人載至關廟鄉「恆生醫院」就診，但該院無法處
      置傷口，並叫告訴人騎乘機車至關廟消防隊請救護車載送
      至大醫院，告訴人始至前開成功大學醫學院附設醫院急診
      ，且告訴人甲○○經救護車送至醫院時之意識清楚，傷勢
      處為背部二處，臀部一處撕裂傷，頭皮二處撕裂傷，另於
      右手食指近指節間關節撕裂傷合併屈指深肌腱斷裂，其時
      紀錄生命徵象尚稱穩定，到院時脈搏每分鐘八九次，呼吸
      每分二二次，血壓一三二／八八豪米汞柱，傷勢未涉及臟
      器，或主要動脈，治療歷程亦未發生低血壓休克情事，難
      謂告訴人所受傷是有造成性命威脅之虞，經手術治療後，
      現已出院接受門診追蹤，迄未見重大難治之病況乙節，已
      據告訴人甲○○、證人黃冠霖二人陳述甚詳，並有國立成
      功大學醫學院附設醫院於九十九年七月十二日以成附醫釋
      字第０九九００一三二一七號函所附病患（即告訴人）診
      療摘錄表在卷可憑，且據證人黃冠霖前開證述，可知事發
      當時並未報警，但有巡邏員警到場，但見告訴人精神狀況
      尚可，遭砍傷部位亦僅有衣服棉屑掉落出，而認為無何事
      端，未立即向警方表明協助等情，及就告訴人受傷部位而
      論，告訴人亦陳稱被告是隨便揮舞等情適與告訴人所受傷
      害均屬淺性肢傷相符，足認被告並非刻意攻擊告訴人身體
      致命部位，若被告等確有取告訴人性命之意，其持筍刀之
      尖銳武器，僅須朝告訴人人體重要部位如頭部、頸部、心
      臟或重要臟器部位等處用力砍、刺之攻擊方式行之，但被
      告並未如此為之，僅是為掙脫告訴人之拉扯而揮舞，實難
      認被告與告訴人互相拉扯揮舞筍刀時主觀上基於殺人之犯
      意而為。
  ４、此外，證人黃冠霖於檢察官偵查中時證稱：被告與告訴人
      甲○○二人在搏鬥時，二人有互罵，被告有說：「你剛才
      不是很嗆，要殺死你」等語（見九十二年偵字第二七號偵
      查卷第十四頁訊問筆錄），但告訴人甲○○則稱：遭被告
      砍傷時，被告對伊聲稱：「你不是很囂張、很嗆」並辱罵
      三字經等語，於本院審理時證稱：與被告發生拉扯遭被告
      砍傷當時，被告並沒有說出要砍死伊等語的話（見本院刑
      事卷第四十八頁背面審判筆錄），是證人黃冠霖與告訴人
      甲○○二人就有關與被告發生拉扯糾紛時，被告是否有陳
      稱要致告訴人於死等類似話語，二人所陳不一，已有可疑
      ，且在一般衝突中各方本易有挑釁之語言，此等言語亦可
      具有助勢之效果，若謂此等言語，即具殺意，則非必然。
（五）告訴人甲○○、證人黃冠霖二人均自承與被告事前並不相
      識，亦無任何仇恨，僅因雙方騎乘機車在路上因超車過程
      不順，引起口角爭執，被告欲持筍刀嚇退告訴人與證人二
      人，但遭壓制，掙脫之間持刀揮及告訴人，被告持刀揮及
      告訴人時之力道非重、所砍次數及部位亦非有即刻令人斃
      命之虞，復佐以告訴人雖受有頭部之傷害，但仍可乘坐女
      性友人所騎乘機車離開至關廟鄉之恆生醫院先行包紮，再
      前往關廟鄉消防隊待救護車送往大醫院處理傷口，可認告
      訴人頭部之傷勢亦不深等一切情狀，堪認被告僅係基於傷
      害犯意而為，與殺人罪之構成要件有間，至為灼然，是被
      告所辯其等無殺人之犯意，堪以採信。
（六）綜上所述，公訴人所提各項證據，不足為被告涉犯殺人未
      遂罪嫌之積極證明，被告係基於傷害之犯意，於持刀揮舞
      中劃傷告訴人，核其所為，係犯刑法第二百七十七條第一
      項傷害罪，公訴意旨認其等係犯刑法第二百七十一條第二
      項、第一項殺人未遂罪，尚有未洽，並依最高法院七十一
      年度臺上字第六六００號判決意旨，刑事訴訟法第三百條
      之變更起訴法條僅適用於有罪或免刑判決，本案為不受理
      判決，自無庸變更起訴法條，併此說明。又刑法第二百七
      十七條第一項傷害罪，依刑法第二百八十七條前段規定，
      須告訴乃論，查被告與告訴人甲○○、告訴人法定代理人
      丙○○就本案於九十九年三月三日在臺南縣關廟鄉調解委
      員會達成調解協議，告訴人及其法定代理人均於九十九年
      八月二十日本院審判程序中表明對被告撤回告訴，有前開
      調解筆錄附於偵查卷，及本院刑事卷第四十九頁及其背面
      審判筆錄記載甚詳，揆諸前揭說明，自應諭知不受理之判
      決。
據上論斷，應依刑事訴訟法第三百零三條第三款，判決如主文。
本案經檢察官黃信勇到庭執行職務
中    華    民    國    99    年    9     月    28    日
                  刑事第四庭審判長法  官  林逸梅
                                  法  官  陳淑卿
                                  法  官  程克琳
上正本證明與原本無異。
如不服本判決應於收受送達後十日內向本院提出上訴書狀，並應
敘述具體理由；其未敘述上訴理由者，應於上訴期間屆滿後二十
日內向本院補提理由書（均須按他造當事人之人數附繕本）「切
勿逕送上級法院」。告訴人如對於本判決不服者，應具備理由請
求檢察官上訴，其上訴期間之計算係以檢察官收受判決正本之日
期為準。
                                  書記官  康紀媛
中    華    民    國    99    年    9     月    28    日

司法院資訊處製作；財團法人民間司法改革基金會備份。
